【裁判字號】    89,上易,392
【裁判日期】    890411
【裁判案由】    重利
【裁判全文】
臺灣高等法院刑事判決                  八十九年度上易字第三九二號
    上  訴  人  臺灣臺北地方法院檢察署檢察官
    被      告  甲○○
右上訴人，因被告重利案件，不服臺灣台北地方法院八十八年度易字第一六六０號，
中華民國八十八年十二月三十日第一審判決（起訴案號：臺灣台北地方法院檢察署八
十八年度偵字第七五七五號），提起上訴，本院判決如左：
    主  文
上訴駁回。
    理  由
一、公訴意旨略以：被告甲○○明知丙○○因需錢急用，竟基於收取顯不相當之重利
    故意，於民國（下同）八十七年十一月間，在台北市○○○路○段九十二號前，
    借貸新台幣（下同）十五萬元供丙○○周轉，借貸期間以每十天為一期，每期利
    息為二萬四千五百元，以此方式收取高額利息，自八十七年十一月廿五日起至八
    十七年十二月廿五日止，總共向丙○○收取四次利息計九萬八千元，嗣因丙○○
    經濟困難，無法支付利息，甲○○乃要求丙○○開據四十六萬元之本票供擔保，
    並需提出丙○○父親之房屋設定抵押以清償債務，丙○○認不妥，報警處理而得
    知上情。因認被告涉有刑法第三百四十四條之重利罪嫌云云。
二、按犯罪事實應依證據認定之，無證據不得推定其犯罪事實，刑事訴訟法第一百五
    十四條定有明文；而所謂證據，須適於為被告犯罪事實之證明者，始得採為斷罪
    資料，如未能發現相當證據，或證據不足以證明，自不能以推測或擬制之方法，
    以為裁判基礎，最高法院五十三年台上字第二七五○號及四十年台上字第八十六
    號判例可資參照。又告訴人之告訴，係以使被告受刑事訴追為目的，是其陳述是
    否與事實相符，仍應調查其他證據以資審認，最高法院亦著有五十二年度台上字
    第一三００號判例。
三、本件公訴人認被告涉有重利罪嫌，不外以被告犯情業據告訴人丙○○指訴甚詳，
    並有二十萬元本票一張及四十六萬元之本票影本一張為證，且依告訴人丙○○所
    述，被告前後四次向其收取利息，其有按時支付利息一節，亦有告訴人庭呈之銀
    行存摺影本可稽，資為認定之依據。被告則辯以告訴人是透過童光明認識我的，
    童光明因財務困難沒錢借他，我借出的金額確為二十萬元，且未有約定利息，我
    也未曾收過利息；至於四十六萬元本票及以不動產設定抵押以清償債務一節，是
    因為告訴人還要再借四十六萬元，說要設定二胎，我就幫他向一個代書借，丙○○將設定所需資料及印鑑章交給我，並以告訴人和告訴人之父的名義開立四十六
    萬元的本票做為債權憑證，寫好後，因代書說他房子沒法借到那麼多錢，所以沒
    有再借。我有跟告訴人說，請他讓我設定，告訴人有答應，但因我身分證不見了
    ，所以就用朋友王儒聖的名義為抵押權人各等語。
四、經查：
（一）、告訴人雖稱被告所借金額為十五萬元，利息每十天算一次，每十天利息二萬
        四千五百元，並提出存摺影本，証明提領金錢交付被告做為利息。惟告訴人
        之存摺縱有提領紀錄，亦不能認定所提領之金錢係交付被告。再觀之告訴人
        所提出之存摺，依告訴人所指之三次繳息之提領紀錄所載，其中十一月廿五
        日提領二萬二千元，十二月四日提領二萬二千元，十二月十五日提領二萬三
        千元，均與告訴人所指之利息是二萬四千五百元之數額不符，告訴人指各該
        提款均係為繳付利息云云，自難遽予採信。公訴人以告訴人提出之存摺，證
        明告訴人每十天確有支付利息二萬四千五百元予被告，尚無足採。
（二）、又依告訴人所言，其借款之初，除開立面額二十萬元之本票外，並交付面額
        五萬元、七萬元、八萬元之客票各一張以為擔保，而上開票據迄未返還，此
        後又另開立面額四十六萬元之本票予被告。其所述上情，亦為被告所是認。
        惟被告以告訴人之父乙○○位於桃園市○○段一二七二地號土地及其上同段
        一０００建號建物設定抵押債權四十六萬元予王儒聖，有上開土地及建物謄
        本各一份附卷可稽，是可知抵押債權額度與該四十六萬元本票額度相同。告
        訴人稱，係為借新債還舊債之故。該四十六萬元之本票暨擔保同額債權之抵
        押權既係為借新債而簽發、設定，即難認係為告訴人所稱十五萬元借款之本
        利所設定、簽發。而告訴人另借新債，究係如告訴人所言，係為返還重利及
        本金，抑或係為返還如被告所辯之本金二十萬元，即不能以告訴人之唯一指
        訴為依據。從而，公訴人以被告曾收受四十六萬元本票及設定擔保同額債權
        之抵押權，即認為被告確有收受重利，亦非可採。
（三）、至告訴人雖確曾交付廿萬元本票一張及面額共廿萬元之支票三張予被告，惟
        該三張支票業經告訴人央人止付，此業據告訴人於警訊中敘述甚明。而被告
並辯以係借給告訴人二十萬元後，告訴人交付上開本票及支票為擔保。是則
        ，縱有上開票據之交付，惟被告辯以係借出二十萬元，告訴人則指稱係借得
        十五萬元，二人所述相左，亦不得僅以有該本票及支票之存在，即認告訴人
        所言必為可信。況依介紹告訴人向被告借款之童光明於原審所供「當時被告
        係出借二十萬元，且並未談及利息之事，借錢係由被告載我到告訴人的上班
        地點等語」，益證被告主張係出借二十萬元一節非無可信。
（四）、告訴人丙○○經原審多次傳拘，均未到庭，則其於警訊、偵查所言是否實在
        ，無從進一步查證相關證據，尤難據其一人於偵查中之指述，即陷被告於罪
        。
五、綜上所述，公訴人所提各項證據，尚難據以認定被告確有犯罪，此外又查無其他
    積極證據，足認被告確有重利之情事，不能證明被告犯罪，原審因而諭知被告無
    罪之判決，經核並無不合。
六、檢察官提起上訴略謂，告訴人在偵查中尚留有台北市○○路○段一一九巷一號連
    絡地址，並有電話，原審未予依址傳喚；再告訴人與被告並不相識，係透過童光
    明之介紹，始向被告借錢，被告稱未向告訴人收取利息，則告訴人焉有不思圖報
    ，反誣指被告重利；被告如僅借款二十萬元，何以收取四十萬元之票據作為擔保
    ；告訴人借款二十萬元，被預扣四萬五千元利息，而依告訴人之存摺紀錄，堪認
    告訴人所述繳息之情形屬實，指原審認知被告無罪係屬不當云云。惟本院再次依
    告訴人於偵查中使用之信件之地址「台北市○○路○段一一九巷一號」傳喚告訴
    人，但掛號信件因「查無此人被退回」，書記官以該信封上之電話號碼連絡，據
    該電話使用人鄉榭屋公司員工孫靜宜稱，該公司並無丙○○其人，此有公務電話
    紀錄可稽。又本院依查得告訴人丙○○之戶籍地址台北市○○○路○段三三一巷
    八號六樓、及其原陳報地址台北市○○街五十六巷九號六樓傳喚告訴人，傳票均
    係寄存送達在當地派出所，告訴人並未到庭應訊。本院再查得告訴人之父乙○○
    之住所桃園市○○路一九０巷三十八弄十三之二號，傳喚乙○○，傳票亦係寄存
    在派出所，乙○○亦未到庭。檢察官上訴所指其餘各節，乃係推測之詞，並無何
    證據佐證。而告訴人之指訴有前述諸多不符之處，前已敘明，不能單憑告訴人之
    指訴即認定被告有收取重利之情事，即不能科被告以重利刑責，檢察官之上訴，
    為無理由，應予駁回。
據上論斷，應依刑事訴訟法第三百六十八條，判決如主文。
本案經檢察官沈明彥到庭執行職務。
中     華     民     國    八十九   年       四       月      十一      日
                             臺灣高等法院刑事第二十二庭
                                 審判長法  官  許  正  順
                                       法  官  胡  方  新
                                       法  官  林  明  俊
右正本證明與原本無異。
不得上訴。
                                       書記官  蕭  進  忠
中     華     民     國    八十九   年       四       月      十二      日


司法院資訊處製作；財團法人民間司法改革基金會備份。
